【裁判字號】    97,重勞訴,11
【裁判日期】    980525
【裁判案由】    給付違約金等
【裁判全文】
臺灣臺中地方法院民事判決  97年度重勞訴字第11號
原      告  羅布森環境工程股份有限公司
法定代理人  己○○
訴訟代理人  邱天一    律師
被      告  丁○○
            甲○○
            壬○○
被      告  泓電自動化有限公司
法定代理人  戊○○
訴訟代理人  林殷世    律師
當事人間給付違約金等事件，本院於98年5月11日言詞辯論終結
，判決如下：
    主    文
原告之訴及假執行之聲請均駁回。
訴訟費用新臺幣柒萬伍仟壹佰伍拾壹元由原告負擔。
    事實及理由
壹、程序事項：
    本件被告甲○○、被告壬○○，未於言詞辯論期日到場，核
    無民事訴訟法第386條各款所列情形，爰依原告之聲請，由
    其一造辯論而為判決。
貳、實體事項：
一、原告方面：
  (一)被告丁○○、甲○○、壬○○3人曾任職於原告公司，且均
    與原告訂有「不定期勞動契約」，依兩造所訂勞動契約第25
    條規定：「乙方（即被告，以下同）應盡善良管理人之注意
    義務，保守其於任期間內所知悉或持有之甲方（即原告，以
    下同）或甲方客戶之營業祕密，乙方不得於任職期間或離職
    後以任何方式使用，或洩漏於任何第三人。前項所稱營業祕
    密係指與甲方業務有關之技術性及非技術性之資訊（包括…
    客戶資料、…產品底價及其他可用於生產、銷售或經營）…
    乙方如有違反第一項規定者，應以其最近一年內所領各項薪
    資總額四倍做為懲罰性違約金，造成甲方損失時，並負損害
    賠償責任及相關法律責任。」
  (二)被告丁○○於民國（下同）96年7月31日離職後，在被告泓
    電自動化有限公司（以下簡稱泓電公司）擔任副理一職，其
    主要業務為銷售與原告主要業務相同之國外家用型樓梯升降
    椅，經營方式使用任職原告期間所獲得之客戶資訊、產品底
    價等重要機密資訊，以違反契約所定保密義務、大量篡奪情
    、惡質利用上開機密資訊等方式，從事惡質不公平競爭之行
    為，造成原告之嚴重損害。被告丁○○除離職後仍繼續使用
    原告客戶名單、產品底價等機密而違反契約規定外，並與被
    告壬○○、甲○○串謀，利用2人仍在原告任職期間，將職
    務上獲悉原告客戶資訊、產品價格等資訊，洩露予被告丁○○。
  (三)被告甲○○係任職於原告環境工程部分，亦兼樓梯升降椅業
    務，被告甲○○曾窺知原告電話紀錄之樓梯升降椅客戶資料
    ，並洩漏予被告丁○○，對於洩密乙事，被告甲○○曾於97
    年5月間，向原告委任之電腦工程師庚○○坦承其曾將原告
    之3份客戶名單洩漏予被告丁○○，但其後仍不知悔改，繼
    續洩密予被告丁○○，原告乃於97年6月30日終止與被告甲○○之勞動契約。另原告法定代理人己○○於97年7月15日
    提供樓梯升降椅報價單予客戶辛○○，同年月25日與客戶完
    成簽約，不久己○○接獲辛○○電話告知其有接到數則樓梯
    升降椅之廣告簡訊，嗣經原告查明後，發現簡訊係被告泓電
    公司發送，己○○對於客戶反應之機密外洩事件，於97年8
    月間展開清查，就其個人負責處理之客戶名單逐一詢問客戶
    ，王長錚（原名乙○○）、張秀鴻、黃麗美等客戶表示於原
    告與其等接洽後不久，曾收到被告泓電公司傳來之簡訊，乙○○並將收到之簡訊轉發予原告，上開原告客戶在與原告接
    洽後不久，即接到被告泓電公司傳來簡訊，則被告泓電公司
    確有以不正方式取得原告客戶資料等機密。己○○係在97年
    7 、8月間與上述客戶接洽，當時原告樓梯升降椅部門主要
    成員為己○○及被告壬○○，原告合理懷疑被告壬○○涉有
    重嫌。為求證此事，原告於97年9月8、9日特別製作2份報價
    單，存放在原告公司電腦中，而該檔案透過電腦工程師庚○○以設定限閱方式，僅己○○與被告壬○○始能閱覽，報價
    單上之客戶「蔡小姐」、「蘇小姐」係由原告負責人委請友
    人林錦雲喬裝，被告壬○○於97年9月22日離職，翌日即97
    年9 月23日，林錦雲即收到自被告泓電公司發送之簡訊，林
    錦雲即以簡訊所示專線與被告丁○○聯絡，雙方於97年9月
    26日下午在林錦雲住處會面，被告丁○○並於當日以電子郵
    件傳送被告泓電公司樓梯升降椅之報價單予林錦雲。按上開
    2份報價單在原告公司除法定代理人己○○外，僅被告壬○○始能閱覽，然在短暫時間內，被告丁○○竟能獲知喬裝客
    戶之姓名、電話，再以低於原告特別設計報價單之產品價格
    提供報價予林錦雲，則被告丁○○顯與被告壬○○共謀，將
    原告之客戶資訊、產品價格等銷售資訊洩漏予被告泓電公司
    之情事。
  (四)上開被告丁○○、甲○○、壬○○之洩密行為，違反兩造所
    訂勞動契約第25條保密義務之約定，原告得依約請求被告丁○○等3人給付離職前最近一年薪資總額4倍之懲罰性違約金
    ，其中被告丁○○為新台幣（下同）2,375,936元（離職前
    最近一年薪資總額593,984元×4＝2,375,936元）、被告甲○○為2,493,828元（離職前最近一年薪資總額623,457元×
    4＝2,493,828元）、被告壬○○為1,617,400元（離職前最
    近一年薪資總額404,350元×4＝1,617,400元）。另原告經
    銷之樓梯升降椅，與被告泓電公司經銷之樓梯升降椅，均屬
    樓梯升降椅之產器市場，此種產品於國內產品市場具有3項
    特性：適用在獨棟透天別墅；客戶需具備相當經濟能力（產
    品價格通常在60萬元以上）；客戶家中有行動不便者。因客
    戶屬性具有特殊性，非一般大眾消費產品，屬於「封閉型市
    場」，此項產品訊息在國內尚不普遍，許多有此項產品需求
    者，並不知道市場上已有此種產品存在，因之，原告乃投入
    大量廣告費用，行銷本項產品，社會大眾透過廣告媒體等發
    現有本項產品時，有需求者即會與原告電話或電子郵件聯繫
    ，詢問產品相關資訊，原告即會將來電者記錄列冊保管，將
    客戶資料輸入電腦並限制其他部門人員閱覽，此類產品客戶
    絕非可輕易尋覓或接觸，係原告投入大量成本費用之成果，
    因此客戶名單為此產品市場之重要營業秘密，被告等以不正
    方法洩漏竊取原告客戶名單與報價單，係以侵權行為不法侵
    害原告之營業秘密等權利，致原告受有損害。原告遭洩密而
    為被告泓電公司不正取得之客戶資料包括辛○○、王長錚、
    張秀鴻與黃麗美等4位客戶，以4位客戶之報價單最低報價金
    額計算，總計2,200,000元，原告所受商業利益損害逾百萬
    元，爰以1,000,000元為求償範圍。被告丁○○、甲○○、
    壬○○所為構成共同侵權行為，應連帶賠償原告所受損害；
    而被告泓電公司為被告丁○○之僱用人，對受僱人之侵權行
    為亦應連帶負責。原告爰依民法第184條、第185條、第188
    條第1項規定，請求被告等連帶賠償原告所受商業利益之損
    害1,000,000元。並聲明求為判決：被告丁○○應給付原告
    ）2,375,936元、被告甲○○應給付原告2,493,828元、被告
    壬○○應給付原告1,617,400元，及均自起訴狀繕本送達翌
    日起至清償日止按年息5%計算之利息；被告丁○○、甲○○
    、壬○○、泓電公司應連帶給付原告1,00 0,000元及自起訴
    狀繕本送達翌日起至清償日止按年息5%計算之利息；原告願
    供擔保聲請宣告假執行。
二、被告均否認原告主張之事實，其聲明、陳述略以：
  (一)被告甲○○、壬○○經合法通知，未於最後言詞辯論期日到
    庭，惟據其前到庭均聲明求為判決駁回原告之訴。
  1.被告甲○○辯稱：其於原告任職期間是負責環境工程部分，
    與原告主張有洩密之升降椅業務不同，二部門之電腦有權限
    區分，被告甲○○無從取得升降椅部門之客戶、產品底價資
    料，並否認有向訴外人庚○○承認洩密之事等語。
  2.被告壬○○辯稱：其在原告職稱為經理，實際上擔任業務工
    作，負責升降椅、礦泉水之銷售工作，於被告丁○○離職後
    ，被告壬○○與之無任何接觸，否認原告所提電腦權限設定
    之證明，電腦權限之設定可隨時修改，等語。
  (二)被告丁○○聲明求為判決：駁回原告之訴；如受不利判決，
    願供擔保免為假執行，並辯稱：
  1.原告提出之不定期勞動契約，係原告為因應94年7月1日新制
    勞工退休金條例之實施，要求被告丁○○簽訂，惟契約書並
    未交予被告丁○○閱覽，僅由當時會計丙○○將契約書之頭
    尾交予被告丁○○簽名後，即取走亦未交付乙份予被告丁○○收執，對契約內容究竟如何，亦未告知，則該不定期勞動
    契約內關於保密義務之約定，雙方意思表示即未合致，自不
    能拘束被告丁○○。退步言之，縱被告丁○○應受契約拘束
    ，惟契約未交付1份予被告丁○○收執，顯係故意隱匿內容
    不令被告丁○○知悉，原告持上開不定期勞動契約行使權利
    ，即有違反誠信原則，自不得主張之。
  2.被告丁○○於原告任職期間雖因業務關係知悉部分客戶及產
    品底價，但離職後並無使用及洩漏予第三人之行為，亦未自
    被告甲○○、壬○○處取得原告客戶資訊及產品價格。原告
    所稱被告丁○○於97年9月23日發簡訊予原告委請林錦雲喬
    裝之客戶，惟該客戶係97年9月間有自稱「許先生」、「王
    小姐」來電詢問產品時留下電話，被告丁○○再依其所留電
    發給送簡訊，該電話號碼並非被告丁○○以不正方法自原告
    獲悉，更非自被告壬○○處取得。被告丁○○與被告壬○○
    並無任何交集，被告壬○○任職原告公司時，被告丁○○業
    已將離職，二人並無情誼，被告壬○○又何須提供資訊予被
    告丁○○。原告為打擊對手，既自承以林錦雲喬裝為「蔡小
    姐」、「蘇小姐」，自可另以電話謊稱「許先生」、「王小
    姐」故意留下電話迨被告丁○○依電回信時，再持以栽贓嫁
    禍，原告主張資訊遭洩，無非故意誣陷。
  (三)被告泓電公司聲明求為判決：原告之訴駁回；如受不利判決
    ，願供擔保免為假執行，並辯稱：
  1.被告丁○○自原告公司離職後，雖在被告泓電公司擔任副理
    一職，負責樓梯升降椅銷售之業務，惟被告泓電公司之產品
    為德國製，與原告之產品為英國製，二者在設計理念及功能
    上，有明顯區隔，且在銷售上，均有各自銷售網絡、方式及
    客源。被告泓電公司確實有以簡訊傳送廣告之推銷行銷手法
    ，原則上必須客戶以網路或電話與被告泓電公司聯繫並留下
    通訊電話號碼，被告泓電公司才能取得客戶之電話號碼以簡
    訊傳送廣告，被告泓電公司並無利用原告之客戶或產品底價
    等從事不公平之競爭情事。原告所稱之客戶接收之簡訊，係
    透過中華電訊之簡訊網傳送，任何人皆可透過中華電訊之簡
    訊網發送相同之簡訊，該簡訊無法確定是被告泓電公司所發
    送。況且原告既可在97年9月間，以林錦雲喬裝「蔡小姐」
    、「蘇小姐」誣陷被告，當不能排除以同一方法發送簡訊以
    打擊對手。
  2.被告泓電公司雖為被告丁○○之僱用人，惟被告泓電公司究
    係基於何因，應與其他3位被告負連帶賠償責任？依民法第
    188 條之規定，以受僱人於執行職務時，因侵權行為致他人
    受有損害，始有適用，本件被告甲○○、壬○○並非被告泓
    電公司之受僱人，被告泓電公司為何與之負連帶賠償之責？
    被告丁○○究竟何時於執行職務時，在何地使用原告之客戶
    名單、洩漏何種產品底價，以從事惡質或不公平之競爭？原
    告究竟何種權利受侵害？及其所受受損害金額如何計算？均
    未具體指摘及提出證據，本件經原告對被告丁○○等人提出
    告訴，經公訴人調查後，亦認並無證據證明被告丁○○等人
    於何時？以何方法？洩漏或竊取原告之客戶名單及報價單，
    並為不起訴處分。被告丁○○、甲○○、壬○○既無共同洩
    漏或竊取原告之客戶及報價單，原告主張被告丁○○於執行
    職務時，不法取得利用其營業秘密資料，共同侵害原告權利
    ，致其受有損害，被告泓電公司為被告丁○○之受僱人應負
    連帶賠償責任，即非有理。
三、原告主張被告丁○○、甲○○、壬○○曾分別任職於原告公
    司，嗣分別於96年7月31日、97年6月30日及97年9月22日離
    職及被告丁○○嗣至被告泓電公司擔任副理一職及原告與被
    告泓電公司均經營國外家用型樓梯升降椅銷售業務等事實，
    均為被告所不爭執，堪信屬實。
四、原告主張被告丁○○、甲○○、壬○○於離職後及任職期間
    洩漏其任職期間知悉或持有之原告營業秘密，違反兩造勞動
    契約之約定，並造成原告營業利益之損害，被告泓電公司為
    被告丁○○之僱用人，應負僱用人之連帶賠償責任，依兩造
    勞動契約第25條及民法第184條、第185條、第188條第1項規
    定，請求被告丁○○、甲○○、壬○○給付違約金及被告等
    應共同賠償原告營業利益之損害等情，則俱為被告所否認，
    並以前詞置辯。故本件兩造主要爭執之事項乃為：被告丁○○、甲○○、壬○○是否有原告所指違反勞動契約第25條共
    謀洩漏原告營業秘密之行為？被告泓電公司就被告丁○○之
    行為是否應負僱用人之連帶賠償責任？
  (一)按當事人主張有利於己之事實者，就其事實有舉證之責任。
    民事訴訟法第277條前段定有明文；「民事訴訟如係由原告
    主張權利者，應先由原告負舉證之責，若原告先不能舉證
     ，以證實自己主張之事實為真實，則被告就其抗辯事實即
    令不能舉證，或其所舉證據尚有疵累，亦應駁回原告之請求
    。」、「請求履行債務之訴，除被告自認原告所主張債權發
    生原因之事實外，應先由原告就其主張此項事實，負舉證之
    責任，必須證明其為真實後，被告於其抗辯事實，始應負證
    明之責任，此為舉證責任分擔之原則。」最高法院17年上字
    第917號、43年台上字第377號判例均著有明文。本件原告主
    張被告丁○○、甲○○、壬○○有違反勞動契約第25條約定
    ，並成立共同侵權行為之洩密行為之事實，既為被告等一致
    否認，依前揭法條及判例意旨，即應由原告就其主張之事實
    為真實，先負舉證之責任。
  (二)原告主張被告丁○○於離職後有使用其任期間取得之原告客
    戶名單、產品底價資料部分，未據原告提出相關事證為憑，
    自難採納。至原告主張被告丁○○與被告甲○○、壬○○等
    人共謀，由被告甲○○、壬○○洩漏原告之營業機密予被告
    丁○○等事實部分，亦乏證據證明（詳後(二)、(三)所述），均
    不足為信。
  (三)原告主張被告甲○○洩漏原告3份客戶名單予被告丁○○云
    云，無非以被告甲○○曾於97年5月間，向原告委任之電腦
    工程師庚○○坦承其事為憑，並提出報價單3份及舉庚○○
    為證。經查：原告所舉之證人庚○○於本院審理時到庭結證
    陳稱：「自93間年至今我是受原告公司委任委外處理電腦程
    式之工程師。97年4月底某日下午我至原告公司處理業務，
    因同年3月間原告法定代理人有向我提及懷疑公司有人洩密
    ，當天我有向被告甲○○提到此事，當時被告甲○○很小聲
    以台語對我說『如果人家要拿資料給他有什麼關係』，我當
    時只是聽聽而已，甲○○並沒有說是他個人或提到丁○○的
    名字。97年9月之後我有將在4月底聽到此事的經過告訴原告
    法定代理人。我是將甲○○的陳述轉述給原告法定代理人聽
    ，我並且告訴原告法定代理人我當時聽甲○○說的時候，我
    感覺他是在陳述他自己的事情。」等語，證人庚○○所證被
    告甲○○以台語向證人陳述之文句內容，已為被告甲○○所
    否認，縱以證人庚○○之陳述為真實可採，惟依證人庚○○
    之證述內容，被告甲○○並無向證人坦承洩密予被告丁○○
    之情節，證人庚○○所證被告甲○○向其表示「如果人家要
    拿資料給他有什麼關係」之陳述，實無從據以引申擴張為被
    告甲○○坦承有洩密之行為，所謂「坦承」乙節，僅為證人
    庚○○聽聞後轉述予原告法定代理人時所陳之個人感受，且
    有關被告甲○○洩密之相對人為何人、所洩漏之客戶資料等
    事項，均未見具體之陳明，自難依證人庚○○之證述內容即
    為被告甲○○不利之認定。另原告雖提出客戶名單（報價單
    ，即原告98年2月5日民事準備(二)暨調查證據狀所附原證16）
    3份，主張為被告甲○○洩漏予被告丁○○之資料，然未據
    原告舉證證明該3份報價單所示之客戶及底價資料，於何時
    、何地，遭被告甲○○以何方式予以洩漏及其洩密之相對人
    即被告丁○○如何使用上開資料等事實，再質之該3份報價
    單之製作日期均為96年11月間，與證人庚○○陳述原告之法
    定代理人於97年3月間表示有洩密情事之時間互核不符，是
    故，該3份報價單亦無從作為證明被告甲○○確有洩漏客戶
    資料行為之證明。此外，原告於本院審理中，均未能提出具
    體事證以資證明被告甲○○洩漏上開客戶資料予被告丁○○
    ，其此部分之主張既未能舉證屬實，即難採納。
  (三)原告主張被告壬○○將客戶辛○○、王長錚、張秀鴻、黃麗
    美等客戶資料洩漏予被告丁○○等情，雖據原告提出報價單
    4份及簡訊翻拍照片為證，並經證人辛○○、王長錚到庭證
    述與原告接洽後未久，即接獲署名為泓電公司傳送之廣告簡
    訊等情，惟上開簡訊之發送對象，是否確為被告泓電公司，
    未見原告舉證證明之，且縱認簡訊為被告泓電公司所發送，
    原告仍未能證明被告泓電公司係自原告公司內部人員取得上
    開客戶電話號碼資料暨該洩密之具體來源管道。另參酌本件
    經原告對被告丁○○等人提出妨害秘密罪之刑事告訴，於台
    灣台中地方法院檢察署檢察官偵查中，告訴代理人邱天一律
    師陳稱：「（問：客戶名單及報價單如何保管）平常限定放
    在電腦檔案裡，是否有紙本、如何管制，我們再呈報，只要
    是銷售的同仁，都可以看…。」等語及告訴人公司之代表人
    於偵訊時陳稱：「（問：告訴人公司之客戶名單、報價單在
    放在哪裡?）都存放在電腦裡，有一本客戶來電的紙本，來
    不及輸入電腦時用紙本，紙本由總經理室特助保管，內部同
    事如接到客戶來電就登錄在紙本上、登錄完就放回總經理室
    ，不限由業務接電話。」等語，有台灣台中地方法院檢察署
    檢察官98年度偵字第4952號不起訴處分書在卷可稽，依原告
    之告訴代理人及法定代理人於偵查中之陳述內容可知，原告
    所指之客戶及報價資料，可能經手及接觸之人員，於該公司
    內部分並非僅限於負責該項業務之人員，且原告就上開資料
    並未予加密措施，則縱認客戶資料係由原告內部人員洩漏，
    亦乏證據證明為被告壬○○所為。至原告主張發現有洩密情
    事後，即委證人庚○○以設定閱覽權限之方式，限定僅原告
    之法定代理人及被告壬○○得閱覽原告虛擬之客戶資料，於
    被告壬○○離職之翌日，被告丁○○即與喬裝之客戶聯繫等
    情，然該喬裝之客戶資料及報價單，既屬虛構，即非屬原告
    之營業秘密，且被告丁○○否認自被告壬○○處取得客戶資
    訊，辯稱：係自稱「許先生」、「王小姐」之人來電留下聯
    絡資料，被告丁○○再據以與之聯繫等語，則原告不能證明
    被告丁○○之資訊來源為被告壬○○所提供，更無從據此推
    論被告壬○○前亦有洩漏客戶資料予被告丁○○之所為，其
    此部分之舉證，仍無法為原告有利之認定。
  (四)原告既未能舉證證明被告丁○○有何共同侵權行為之事實，
    則其主張被告泓電公司為被告丁○○之僱用人應負連帶賠償
    責任云云，自屬無據。
五、綜上所述，原告就其主張被告丁○○、甲○○、壬○○有違
    反兩造勞動契約第25條約定暨共同侵權行為之事實，均未盡
    其舉證之責任，不能認為其主張之事實為真正。從而，原告
    依兩造勞動契約之約定及民法第184條、第185條、第188條
    第1項規定，請求被告丁○○、甲○○、壬○○給付違約金
    及被告等連帶賠償原告商業利益之損害，均無理由，應予駁
    回。原告之訴既經駁回，其假執行之聲請亦失其依據，應併
    予駁回。
六、本件判決之基礎已為明確，兩造其餘主張及攻擊、防禦方法
    ，經核均與判決之結果無影響，爰不一一論駁，附此陳明。
七、訴訟費用負擔之依據：民事訴訟法第78條。
中    華    民    國    98    年    5     月    25    日
                  民事第一庭    法  官  陳文爵
正本係照原本作成。
如對本判決上訴，須於判決送達後20日內向本院提出上訴狀。
中    華    民    國    98    年    5     月    26    日
                                書記官  劉易柔


司法院資訊處製作；財團法人民間司法改革基金會備份。
